臺灣高等法院刑事判決　　　　　　　　　　　　九十二年度上更(一)字第一五九號
　　上　訴　人
　　即　被　告　乙○○
　　選任辯護人　陳鄭權律師
　　　　　　　　劉君豪律師
　　　　　　　　葉海萍律師
　　上　訴　人
　　即　被　告　丁○○
　　選任辯護人　彭火炎律師
　　　　　　　　張玉琳律師
　　上　訴　人
　　即　被　告　丙○○
　　選任辯護人　葉海萍律師
右上訴人因貪污案件，不服台灣新竹地方法院八十九年度訴字第二七三號中華民國九
十一年七月十二日第一審判決（起訴案號台灣新竹地方法院檢察署八十八年度偵字第
八八一三號）提起上訴，本院判決後，提起上訴，經最高法院第一次發回，本院判決
如左：
    主  文
原判決關於乙○○、丁○○、丙○○部分撤銷。
乙○○、丁○○、丙○○共同對於主管之事務，明知違背法令，直接圖其他私人不法
利益，因而獲得利益，各處有期徒刑陸年捌月，均褫奪公權伍年。
    事  實
一、乙○○係新竹縣新豐鄉公所秘書，丙○○係該鄉公所前農業課課長（已於民國八
    十八年九月十四日調任同鄉公所建設課課長），丁○○則係新竹縣新湖地政事務
    所課員，甲○○（已死亡，由本院另為不受理之判決）係該鄉公所農業課課員。
    該鄉關於自耕能力證明書核發與否之審核業務，係由甲○○擔任審查小組幹事，
    負責承辦該鄉公所受理民眾申請自耕能力證明書之簽註意見及相關公文之承辦業
    務，該鄉核發自耕能力證明書審查小組之其餘成員，由乙○○兼任審理小組之召
    集人，丙○○、丁○○及楊意鋒（楊意鋒係同鄉民政課課長，其僅負責審查申請
    人有無提出三七五租約）為審查小組委員，均係主管新竹縣新豐鄉民眾申請核發
    自耕能力證明書之審查業務，為依據法令從事公務之人員。
二、緣原審法院民事執行處受理八十七年度執字第二０七０號債權人新竹區中小企業
    銀行股份有限公司對債務人楊文君之清償借款強制執行事件，於八十七年一月九
    日查封債務人楊文君所有、坐落於新竹縣湖口鄉○○段一三五０地號之土地及建
    物，因上開土地使用分區經編定為「特定農業區農牧用地」，建物為農舍，於拍
    賣公告上特別註記應買人須當場提出自耕能力證明書正本，始得參與投標。經第
    一次拍賣流標後，原審法院民事執行處即於同年四月二十九日以新院錦執莊字第
    二０七０號通知，定於同年六月一日進行第二次拍賣。依內政部八十四年三月二
    十八日台內地字第八三一四二六五號函頒之自耕能力證明書之申請及核發注意事
    項第八點第一項規定：「申請核發證明書之承受農地之使用，應符合區域計畫法
    或都市計畫法有關土地使用管制法令規定」，即承受農地人須現為自耕農外，尚
    須所欲承受之農地現為合法使用農地，始得核發自耕能力證明書。然右開農地自
    八十二年起，即遭原地主楊文君違法變更使用，將該農地全部鋪設水泥地面，建
    造鐵皮違章建築，充做晉元電子股份有限公司廠房，並經新竹縣政府在八十六年
    六月十六日以（八六）府地用字第六一七八二號函通知其恢復原狀在案，是以，
    除非現狀改變，否則依法令無從取得該土地之承受農地自耕能力證明。
三、黃鏡平明知其本人從事建築業，不具有自耕能力身分，無法取得自耕能力證明書
    ，其姊夫張金進有現耕農地，具有申請自耕能力證明書之資格，遂向不知情之張
    金進借用其名義，委託代書黃俊維於八十八年五月二十六日，向新豐鄉公所之承
    辦人員甲○○申請承受右開地號農地之自耕能力證明書（同一天，黃鏡平亦以其
    父黃景有之名義，向湖口鄉公所申請承受同一地號農地之自耕能力證明書，惟湖
    口鄉公所以正常流程通知黃鏡平時，上開地號農地之拍賣程序已結束）。詎甲○○、丁○○、乙○○、丙○○等四人，為趕在同年六月一日前使張金進之申請案
    （實為黃鏡平所欲申請，一般申請案的審查時間約十五天）能順利完成，以取得
    應買資格，而參與原審法院之拍賣，對於其等主管之事務，均明知違背法令，竟
    基於犯意聯絡與行為分擔，先由甲○○迅速在申請當日即八十八年五月二十六日
    代為決行發文，以八十八年五月二十六日新鄉農字第二０一六二號函，委託新竹
    縣湖口鄉公所代查右開地號之使用狀況，並違反公文應送經新竹縣政府所交換傳
    遞之規定，逕自指示新豐鄉鄉公所內不知情的收發人員吳禮琴，將委託新竹縣湖
    口鄉公所代查之上開公文，交付予黃俊維所指定之余陳孟收受，由余陳孟親自攜
    往新竹縣湖口鄉公所收文，因黃俊維復向新竹縣湖口鄉公所農業課課員李祥乾請
    託希望能儘速辦理查勘，李祥乾遂於當日會同黃俊維至現場實地勘查，並立即於
    會勘後辦稿，惟仍據實在新竹縣新豐鄉公所核發自耕能力證明書會查單上之農地
    使用狀況欄上登載：「德盛段一三五Ｏ號土地除建物乙棟外餘為水泥路面」，另
    在農地是否合法使用欄登載：「請自行審查」，再將上開結果以八十八年五月二
    十六日湖農字第八八０八一九三號函函覆新竹縣新豐鄉公所（按：同一地號土地
    ，亦有同縣新埔鎮公所於同年月二十八日接受鎮民邱銘山委請及湖口鄉公所於同
    年七月十九日接受鄉民彭春梅申請後指示李祥乾至現場查勘，李祥乾查勘後所記
    載之結果均相同）。依李祥乾會勘後之記載，明顯可見系爭農地不符自耕能力法
    規，不得核發承受農地自耕能力證明書，惟甲○○仍於受理申請次日即同年月二
    十七日將張金進之申請案提送審查小組審查，丁○○以該農地為水泥地而簽註「
    補送合法證明文件後再審查」之含混意見，翌日甲○○旋以（八八）新鄉農字第
    二０一六三號函通知黃俊維，請其補送右開德盛段一三五０地號內建物之建照憑
    核，卻未依「非都市土地容許使用執行要點」附表、及「申請非都市土地農牧用
    地作農業設施容許使用審查作業要點」之規定，要求補送上開土地上水泥地面之
    合法使用證明文件，黃俊維隨即於同年月三十一日提供該建物於八十二年七月二
    十九日經新竹縣政府建設局以（８２）湖鄉建字第七０號所核發之使用執照（按
    為楊文君在同年四月間獲知其所有之農舍將遭新竹縣政府拆除，而交付予黃俊維
    之父親黃秀輝保管，希望向新竹縣政府要求保留合法建物，黃秀輝因而持有該份
    使用執照）予甲○○，而甲○○、丁○○、丙○○、乙○○等四人明知新竹縣新
    豐鄉公所之自耕能力證明書審查會議每月依規定僅召開二次，且同年月二十七日
    既已召開該月份的第二次審查會議，同月份即不再開會，因此，甲○○未請求召
    開審查會，而於同年月三十一日，將右開審查表直接交給黃俊維之妻子李桂稜，
    由其攜往新竹縣新湖地政事務所予丁○○會章，丁○○明知右開農地「水泥地面
    」部分未補正合法使用證明文件，竟違反自耕能力證明書之申請及核發注意事項
    之規定程序，而蓋章准予核發，並交由李桂稜攜回新竹縣新豐鄉公所交予甲○○
    ，甲○○立即於當日呈送丙○○及乙○○二人審核，丙○○、乙○○二人均明知
    右開農地實際上均為水泥地面且未有合法使用證明文件，依法係不得核發自耕能
    力證明書，竟仍於當日即同年月三十一日准予核發申請人張金進之自耕能力證明
    書並交予黃俊維，使張金進取得唯一具有應買原審法院前揭強制執行事件拍賣系
    爭農地資格之應買人，並於翌日（即同年六月一日）以土地價格新台幣（下同）
    三百零五萬元，建物價格一百八十萬元，總價四百八十五萬元之顯低於市場價格
    之低價，拍得上開土地及建物，每平方公尺土地價格約僅達一千二百六十元，相
    較於原審法院民事執行處於同年六月三日拍賣毗鄰、亦為楊文君所有農地之新竹
    縣湖口鄉○○段一三五六地號之拍定每平方公尺土地價格約為四千一百二十三元
    ，土地部分黃鏡平即有直接減少支付約七百萬元左右之利益，並取得同年八月十
    二日原審法院核發之新院錦執莊二０七０字第三三九九四號不動產權利移轉證書
    ，致使黃鏡平因而獲得上開不法利益。
四、案經法務部調查局新竹縣調查站移送臺灣新竹地方法院檢察署檢察官偵查起訴。
    理  由
一、訊據上訴人即被告乙○○、丁○○、丙○○等三人，固均坦承有在較短的期間內
    准予核發自耕能力證明給黃鏡平，惟均辯稱：我們都是依照法令審查，是李祥乾
    在代查時沒有註記清楚，既然該棟建物屬農舍，其圍繞的水泥地面民間均作曬榖
    埸使用，我們核發過程並無問題，也不是再開第三次會，是申請人後來補件了，
    我們就接受審查。讓代書跑件、未經過縣政府交換公文等，這些都是便民措施，
    我們並沒有圖利任何人等語。惟查：
（一）於八十八年五月間，尚未開放農地自由買賣，依據土地法第三十條之規定，私
      有農地所有權之移轉，其承受人以能自耕者為限，據此，核發自耕能力證明書
      之法令依據如次：
  １、「土地法第三十條」：即私有農地所有權之移轉，其承受人以能自耕者為限，
      如違反者，其所有權移轉無效。
  ２、內政部八十四年三月二十八日台內地字第八三一四二六五號函所修正訂定之「
      自耕能力證明書之申請及核發注意事項」，其中第一點即清楚規定：「自耕能
      力證明書之申請及核發，應依本注意事項辦理。」；第二點規定：因(一)農地所
      有權買賣、贈與、交換、繼承、法院拍賣。(二)農地設定典權、永佃權。(三)農地
      辦理預告登記。(四)收回農地自耕等情形，得申請自耕能力證明書。故自耕能力
      證明書之申請，大致可分為農民因承受農地，及因承受農地以外之理由所申請
      之證明書。依上開注意事項第五點規定，申請人須具備有現耕農地、職業登記
      為自耕農等，年齡在十六歲以上之自然人。惟依上開注意事項第八點第一項復
      規定：承受農地之使用須符合區域計畫法或都市計畫法有關土地使用管制法令
      規定，即依區域計畫法或都市計畫法編為農牧用地、田地、旱地地目而未作非
      農地使用之土地（見原審二卷九三至九六頁、一一０頁）。
  ３、臺灣省政府八十四年七月二十一日八四人府一字第一五０二四一號函修正訂定
      之「臺灣省各鄉（鎮、市、區）公所核發自耕能力證明書審查小組設置要點」
      ，此要點第二點規定臺灣省各鄉（鎮、市、區）公所核發自耕能力證明書審查
      小組之任務為審核申請人自耕能力，第六點中即規定自耕能力證明書審查小組
      之審查會議，每二週召開一次，必要時得召開臨時會議（原審二卷一一一頁）
      。
  ４、臺灣省政府八十四年五月二十四日八四府地三字第一四三一四七號函修正訂定
      之「核發自耕能力證明書審查表等書表及流程」，即上開核發自耕能力證明書
      審查小組，在審查申請人是否具備自耕能力時，均應依核發自耕能力證明書審
      查表上所規定之十項審查項目，依審查說明逐一進行審查，在審查項目第七項
      第一款復規定：現耕農地、承受農地之使用須符合區域計畫法、都市計畫法等
      有關土地使用管制法令規定。在該項之審查說明即規定：(1)依實地勘查情形認
      定，(2)必要時得簽會建管等相關單位認定（原審二卷一一二、一一三頁）。
  ５、又農舍以外之空地舖設之曬場水泥地，依「非都市土地容許使用執行要點」附
      表、及「申請非都市土地農牧用地作農業設施容許使用審查作業要點」之規定
      ，曬場為農業設施之一，申請人得依其經營需要申請設置，其設置面積以自耕
      農地百分之五，最大面積不得超過三三○平方公尺（本院更一卷（一）第一四
      八至一七八頁）。
由上可知被告乙○○、丁○○、丙○○與共犯甲○○與證人楊意鋒共五人係依據上開
臺灣省各鄉（鎮、市、區）公所核發自耕能力證明書審查小組設置要點所組成之審查
小組，所據以審查是否核發本件申請人張金進自耕能力證明書時之法令依據，為上開
法令，除已據被告等與共犯甲○○分別供承在卷外，並有臺北市政府地政處九十年十
二月五日北市地三字第０九０二二八六二二００號函（原審二卷八三頁）、新竹市北
區區公所九十一年二月二十二日北經字第０九一０００二一七二號函（原審二卷九三
頁），及新竹市香山區公所九十一年二月二十五日香經字第九一００００一七九０號
函（原審二卷一０七頁）、行政院農業委員會九十二年六月三日農授中字第九二一○
一一三三八號函等附於原審卷二及本院更一字卷（一）可佐，如有不符合上開法令規
定之情形，審查小組應不予核發。
（二）系爭楊文君所有、坐落於新竹縣湖口鄉○○段一三五０地號之土地及建物，由
      原審法院執行處依債權人之請求，定於八十八年六月一日進行第二次拍賣，應
      買人須提出自耕能力之正本，此有原審法院八十八年四月二十九日新院錦執莊
      字第二０七０號函影本一份附卷可稽（參調查站卷附件三四）。而上開新竹縣
      湖口鄉○○段一三五０地號土地之地目為「田」，使用分區經編定為特定農業
      區農牧用地等情，該土地之土地登記謄本記載甚明（參調查站卷附件二四）。
      而上開農地自八十二年起，即遭原地主楊文君違法變更使用，將該農地全部鋪
      以八十六年六月十六日（八六）府地用字第六一七八二號函通知楊文君應恢復
      原狀，有上開函文一件附卷可稽（參調查站卷附件三十），而晉元電子股份有
      限公司廠房因故停止該廠之生產工作，於八十七年底建物遭破壞，地基一、六
      米之水泥基座並未拆除，直至八十八年八月間該地號土地移轉所有權以前，該
      工廠地基均未拆除，亦未恢復原狀使用等情，亦據證人即楊文君之外甥女婿蔡
      龍賢於調查局供述甚詳（參調查站卷附件一），並有財團法人中華工商鑑測研
      究中心報告書中所附之現場照片四十二張在卷可參。故湖口鄉公所受託至現場
      勘查之證人即農業課課員李祥乾，會勘該農地後，記載現狀為「德盛段一三五
      Ｏ號土地除建物一棟外，餘為水泥路面」，此有其登載在新豐鄉公所核發自耕
      能力證明書會查單上之使用狀況如何欄之記載可憑（參調查站卷附件十七），
      是以，上開農地既已先違反區域計畫法之使用分區之規定，而全部舖設水泥地
      面，依法，除恢復原狀外，不能取得核發之自耕能力證明書。此由新竹縣新埔
      鎮公所轄內鎮民邱銘山，與同縣湖口鄉公所轄內居民楊彭春梅二人，分別於八
      十八年五月二十八日、同年七月十九日，向新埔鎮公所及湖口鄉公所申請核發
      上開德盛段一三五０地號農地「同一筆土地」之自耕能力證明，新埔鎮公所及
      湖口鄉公所均依據前開證人李祥乾在審查單上所為相同之記載「除建物一棟外
      ，餘為水泥路面」審查後，新埔鎮公所審查小組依據法令即認「依規不合」將
      申請人之申請退回，新埔鎮公所之理由即引述前開「申請核發證明書之承受農
      地之使用應符合區域計畫法有關土地使用管制法令規定」，湖口鄉公所審理小
      組亦以「德盛段一三五號土地上水泥地面非供農業使用，請予恢復原狀使用，
      並通知在案，迄今無法補正，原件退回」，而退回申請人之申請，此有新竹縣
      新埔鎮公所八十八年七月十五日新埔農字第七六三三號函，及湖口鄉公所八十
      八年九月十日湖所字第三０七八四號函，及會查單分別附於法務部調查局新竹
      縣調查站卷內可參至明（參調查站卷附件二六、二七），並據證人即新埔鄉公
      公所秘書兼自耕能力審查小組招集人王覺吾證述在卷（偵卷第一百零七背面至
      一百零八頁），益徵明確。是被告等就此公然存在且有案可查之情事，竟不予
      調查了解，縱可推說不知晉元公司事，然卻不能無視於李祥乾在審查單之記載
      ，而違背法令逕自核發自耕能力證明書，由此足認顯然有圖利他人之犯意。
（三）被告等均辯稱，該建物係農舍，有合法之使用執照，其等認定水泥地面可供作
      曬榖埸之農業使用云云，惟查：農舍以外之空地舖設之曬場水泥地，依「非都
      市土地容許使用執行要點」附表、及「申請非都市土地農牧用地作農業設施容
      許使用審查作業要點」之規定，曬場為農業設施之一，申請人得依其經營需要
      申請設置，其設置面積以自耕農地百分之五，最大面積不得超過三三○平方公
      尺（本院更一卷（一）第一四八至一七八頁）。系爭農舍之全部空地係水泥地
      ，已然不合上開規定，是被告等所辯於法不合，不足採信。另辯護人稱：上開
      要點係八十九年才公佈施行，不可能要求被告等於八十八年間即照辦等語，然
      查：上開要點早於八十一年九月十七日即經台灣省政府以八一府農經字一七一
      九六二號函告在案，而八十九年因省政府業務移交，再經行政院農委會函告（
      本院更一卷（一）第一六二頁），此觀諸證人即竹北地政事務所技士陳青筠證
      稱：水泥地面，如為農業設施應提出申請等語（偵卷一百一十頁反面），更足
      證早有上開規定之施行。是辯護人所辯亦不足取。
（四）被告等辯稱：加快流程是便民等語，然觀諸黃鏡平委託代書黃俊維向其
      在地之新豐鄉公所，申請自耕能力證明案，證人黃俊維係於八十八年五月二十
      六日上午送件，共犯甲○○立即取得該申請書，並於當日發出新豐鄉公所八十
      八年五月二十六日新鄉農字第二０一六二號委託湖口鄉公所代查函等情，依正
      常處理程序，該公文須經過新竹縣政府交換傳遞予湖口鄉公所，本件竟違反常
      態，由共犯甲○○指示收發吳禮琴，直接將公文交付予證人黃俊維所指定之余
      陳孟等情，業據證人吳禮琴證述在卷。俟湖口鄉公所之承辦人員李祥乾當日下
      午到現場查勘，填具意見在會查單上後，李祥乾即辦理覆函連同其查勘結果又
      快速被送回到新豐鄉公所，次日（即同年月二十七日）甲○○收到湖口鄉公所
      發文函覆之會查單，即立刻受理簽辦；相對之下，新豐鄉公所在同一天（八十
      八年五月二十六日）所發出之新鄉農字第二０一五八號函文，要求內容相同、
      代查鄉民范陳玉雲所申請自耕能力證明書、亦為承受上開德盛段一三五０地號
      土地使用現況之文件，湖口鄉公所遲至同年月二十八日始簽收，再以一般正常
      公文旅行，透過新竹縣政府與公所間交換傳遞公文（正常程序上，收文因此會
      有二日之差距），至同年月三十一日始由證人李祥乾前往現場會勘，此除據證
      人李祥乾證述在卷外，且為共犯甲○○所不否認，並有新竹縣湖口鄉收文三聯
      單二份影本附於調查站卷內可憑（參調查站卷附件二十八），顯見有關張金進
      （即黃鏡平）申請案，是異於一般處理公文之流程及習性，且已逾所謂便民之
      要求，顯係有意圖利他人無訛。再經原審向新竹市政府函詢關於所屬各區公所
      間往來之函文程序，亦表示各區公所間的函文必須經過新竹市政府交換傳遞，
      並不得假手機關以外人員親自遞送，而正常流程從甲區公所發文至乙區公所須
      一至二個工作天，此有新竹市政府九十年十一月二十九日（九十）府行文字第
      八八七六一號函一份附於原審卷二可參。雖然新竹市政府、新竹縣政府係二個
      不同、互不隸屬的單位，二者作法或有不同，惟本件事發後之八十九年五月間
      ，被告乙○○、丙○○與共犯甲○○等三人所屬之新豐鄉公所發文予新竹縣政
      府函請新竹縣政府釋示時，新竹縣政府亦以：因各業務單位承辦案件屬性不一
      ，本府無法就本案作通盤之解釋，就一般公文之簽收，乃由業務相關單位就公
      文急迫性等因素，應有便利當事人具領或收受之權宜，惟涉及機密性或事關權
      益等函文之具領，應由各業務單位依公文送達方式為之較妥，有上開新竹縣政
      府八十九年五月二十五日八九府行法字第五九六九七號函一份附於原審一卷第
      七十四頁可憑。由新竹縣政府之函文可認：在八十八年五月間，新竹縣政府所
      轄之各鄉、鎮公所間往來之函文，顯少交由人民來遞送，新竹縣政府之上開函
      文應僅係在政府機關欲發給人民之公文書有急迫情形時，得由人民具領或收受
      所為之解釋，尚難據為有利被告之證據。是被告等以便民藉口，搪塞其等非法
      准核發自耕能力證明書之圖利犯行，自非可採。
（五）依上開臺灣省鄉（鎮、市、區）公所核發自耕能力證明書審查小組設置要點第
      六點，已明確規定，自耕能力審查小組每月開會二次。既稱開會，即非係單純
      將申請資料在各審查小組成員間傳閱、各自表示意見，自應當於各審查小組成
      員均在場之情況下，就具體個案是否符合法令規章之情形，為充分之意見討論
      ，就應否核發、尚欠缺何種證明文件等討論意見，須補正何種證明文件始符合
      核發之標準，自亦當於會議中達成結論，始與臺灣省鄉（鎮、市、區）公所核
      發自耕能力證明書審查小組設置要點第六點中所指之「開會二次」之真正意涵
      相符。然：新豐鄉公所開會之日期定為每月五日及二十七日，此為共犯甲○○
      所坦承，本件依審查單上流程之記載係在八十八年五月二十七日由被告丁○○
      在審查單上簽註「補送合法證明文件後再審查」之意見，可見，在八十八年五
      月二十七日的會議上，因申請人張金進提出的資料不全，而未予審查，然在同
      年月三十一日被告丁○○、丙○○、乙○○三人竟即准予核發張金進自耕能力
      證明，顯見審查小組並未再開會審查，已有違規定。觀諸被告等人於調查站應
      訊、檢察官偵查中及原審訊問時所述不一，共犯甲○○於調查站訊問時稱：該
      會該審查小組會議於五月二十七日於本公所會議室召開，共有審查小組委員乙○○、丁○○、丙○○及我本人出席‧‧‧」、「因五月二十五日有部分審查
      小組委員無法出席，遂在該次會議召開前即決定延後至五月二十七日召開」；
      被告乙○○於調查站訊問時稱：該審查會議於八十八年五月二十七日上午在鄉
      公所農業課召開，出席人員包括丙○○、丁○○及甲○○云云‧‧‧，因五月
      二十七日已召開過會議，當日審查即認為張金進申請案僅缺合法證明，五月三
      十一日當天張金進補送有關缺件後就完成合法程序」；另被告丙○○、丁○○
      二人於調查局訊問時，均稱並未召開審查小組會議，本件係乃採書面審查，如
      有意見則自行在審查表上擬處意見；而共犯甲○○於檢察官訊問時，仍堅稱本
      件有開會審查，乙○○於檢察官訊問時，則改稱本件乃以書面審方式進行，被
      告丁○○於檢察官訊問時仍堅稱是書面審查，被告丙○○於檢察官訊問時則又
      稱本件乃會過後於二十七日審查然後再會過，被告等與共犯甲○○於原審訊問
      時，則均改稱係採書面審查，二十七日審查後要申請人補資料，後來他的資料
      補來了，為了便民，我們就讓他的案子過等語（參原審二卷九十一年四月三十
      日訊問筆錄、九十一年六月十八日審理筆錄）。綜上所述，被告等與共犯甲○○對於採取何方式審查，所述前不一，難予採信，何況，如係在五月二十七日
      已開過會後，又於同年月三十一日再會審，然查無符合上開臺灣省各鄉（鎮、
      市、區）公所核發自耕能力證明書審查小組設置要點第六點但書所指之「必要
      時」召開臨時會之情況，如係自始即採取書面審查，則該申請作業與一般案件
      係開會議審議之情形顯然不符，由此，益顯被告等所辯不足採，且確係違背法
      令。
（六）被告丁○○雖批示要求申請人補件，卻未註明是補何種文件，而共犯甲○○竟
      通知申請人提出與系爭自耕能力無關之建物使用執照，參諸本件申請案審查時
      間僅五個工作天（自八十八年五月二十六日至同年月三十一日，扣除三十日為
      星期日），與被告等供承：一般正常程序，申請案自申請時起到核發約十五天
      等情，相去甚遠，足證被告等通知補正與自耕能力無關之建物使用執照，而後
      快速通過，無非掩人耳目，益顯被告等圖利他人之犯意。
（七）證人張金進於調查站初訊問時，坦承其對於所欲購之農地一無所知，均由黃鏡
      平全權處理，其只是單純投資而已，僅負責簽章，實際用途為何，並不清楚，
      核與實際從事建材生意之證人黃鏡平，於調查站初訊時供稱；因無申請自耕能
      力證明書之資格，遂單純借用張金進名義購買，資為投資之用途云云相符，足
      認張金進並非真正欲購農地之人，至其二人於檢察官訊問及原審調查時改稱係
      二人共同購買，準備將來退休後耕種使用云云，無非飾詞，不足採信，此或為
      被告等當時所未知，然亦不足據為有利被告等之證據，蓋系爭農地除建物一棟
      外，餘為水泥路面，顯非一般農民之農舍、曬榖埸，不符上開法令，不得核發
      自耕能力證明書，被告等竟違法核發，自有圖利之犯意。
（八）證人黃鏡平（名義上為張金進）得以唯一之身份在原審法院拍賣上開土地時標
      售得該土地，而以其所出之低價得標，以致面積二四二０平方公尺之土地，以
      三百零五萬元之價格即標得，此與事隔二日即八十八年六月三日，在上開土地
      旁、亦為同一所有權人楊文君所有之同段一三五六地號、面積一三００平方公
      尺、相同地目、面積更為方正、但並未作違法使用之農地，以五百三十六萬元
      之價格賣出相較，每平方公尺分別為一二六０、四一二三元之價格，已相差二
      八六三元，此有臺灣新竹地方法院之民事執行處就上開一三五０地號及一三五
      六地號（原審法院八十七年度執字第一一八三號）強制執行卷中拍賣相關資料
      、地籍圖等附於調查站卷（見附件三三至三五）可稽。足證被告等圖利他人，
      致證人黃鏡平、名義上之張金進，成為唯一符合規定之應買人，單以土地計算
      ，證人黃鏡平即獲得減少支付出七百萬元左右之利益，且原審法院民事執行處
      並於八十八年八月十二日發文，對買受人核發新院錦執莊二０七０字第三三九
      九四號不動產權利移轉證書，此有原審法院八十七年度執字第二０七０號不動
      產權利移轉證書附可憑（參調查站卷附件三四），被告等人直接圖利證人黃鏡
      平，並使其因而獲得利益之事實，亦足認定。
（九）辯護人辯稱：證人李政雄於偵訊中已供稱如果是合法農舍，結果會改變，亦會
      核發自耕能力證明等語，經查：證人即新竹縣新埔鎮農業課課長李政雄於偵訊
      稱：因湖口鄉代查土地情形註明的原因與規定不符，所以不核發，如果建物是
      合法農舍，結果會改變，不過水泥地面可否解釋為農業用途，我不確定等語（
      偵卷第一零八頁反面至一零九頁），是有關與本案之水泥地面可否核發自耕能
      力證明，證人李政雄並未確定，辯護人以之為有利被告等之證據，尚有誤會，
      何況證人王覺吾及陳青筠（竹北地政事務所技士）均證稱：是水泥地面，不能
      解釋為農業用，如有農業設施應提出申請等語（偵卷第一零八頁、一百一十頁
      反面）。
（十）又被告等行為後，即八十九年一月二十六日，修正公布之農業發展條例，對於
      農地之利用或管理已採取較寬之規定，惟不影響被告等在審核本件申請時，應
      適用當時有效法律之情況，因此，自不能以嗣後法律修正而認定當時被告等人
      所為之處分並無違誤。綜上所述，被告乙○○、丁○○、丙○○與共犯甲○○
      四人違反法律之規定，且又以不正常之公文流程及審核程序進行審核，使前開
      臺灣新竹地方法院第二次拍賣德盛段一三五０地號之土地時，張金進成為唯一
      之合格應買人，而以低價得標，其等確有圖私人不法利益之事證已臻明確，被
      告等犯行均堪認定，均應予依法論科。
(十一)內政部營建署九十二年五月二十五日營署建管字第○九二○○二六八八○號函
      覆本院稱：農地上農舍以外之空地舖設水泥或曬穀場，尚非建築法上之建築物
      ，無須申請建築執照等語（本院更一（卷一）第一四一頁），惟亦稱：惟農牧
      用地主要是供農業生產使用，農舍以外之空地舖設水泥或曬穀場，是否須申請
      核准，事屬行政院農業委員會管轄等語，而行政院農業委員會九十二年六月三
      日農授中字第○九二一○一一三三八號函檢送上開「非都市土地容許使用執行
      要點」附表、及「申請非都市土地農牧用地作農業設施容許使用審查作業要點
      」規定，農舍以外之空地舖設水泥或曬穀場應申請許可，因此，上開營建署函
      即不能採為有利被告等之證據，從而，辯護人辯稱：曬穀場無須申請等語，即
      屬無據，不足採信，又證人黃俊維於偵訊及原審稱：被告等不知情等語，與上
      開證據不符，顯係迴護之詞，亦不足採信。
(十二)至於審查小組另一成員楊意鋒乃新豐鄉公所民政課課長，其僅就所申請人所欲
      承受之農地是否有三七五減租約定部分以書面審查，而該項審查部分在原審法
      院民事執行處之拍賣公告中，已具體記載並無三七五減租之情事，有上開通知
      附卷可憑，並據證人楊意鋒及民政課課員林礽梅證述在卷，是以，證人楊意鋒
      就本件自耕能力證明書之核發與否並無掌控之能力，並未與被告等共犯，附此
      敘明。
二、最高法院發回意旨有關：
    (一)有關農地水泥地面之合法使用證明書何所指？經查：行政院農業委員會九十
        二年六月三日農授中字第九二一○一一三三八號函覆本院稱：合法農舍以外
        之空地舖設之曬場水泥地，依「非都市土地容許使用執行要點」附表、及「
        申請非都市土地農牧用地作農業設施容許使用審查作業要點」之規定，曬場
        為農業設施之一，申請人得依其經營需要申請設置，其設置面積以自耕農地
        百分之五，最大面積不得超過三三○平方公尺等語，並檢附相關規定在卷足
        徵（本院更一卷（一）第一四八至一七八頁）。
    (二)有關新竹縣湖口鄉或北埔鄉有無「農舍附有水泥地面而核准自耕能力證明」
        之情形？經查：新竹縣湖口鄉公所九十二年五月八日湖所農字第○九二○○○六九六一號函覆本院稱：農舍附有水泥地面....，依「自耕能力證明書之
        申請及核發注意事項」及工作手冊規定，似有不符之處，本所並無核准之案
        例等語（本院更一卷（一）第一四二頁）；新竹縣北埔鄉公所九十二年五月
        十二日北鄉農字第九二○○三五三六號函覆本院稱：如農地全面舖設水泥地
        而無合法證明，不予核發自耕能力證明等語（同上卷第一四五頁）。
    (三)有關共犯甲○○於張金進「自耕能力證明書審查表」上記載「現耕水稻承受
        」等字樣，用意為何？經查：共犯甲○○稱：現耕地是種水稻，接下來承受
        二字，是指承受地，所以是指現耕地與承受地，只是將地字省略等語（本院
        更一卷（一）第六四頁），而其已死亡，無從再細究。
三、按貪污治罪條例第六條於被告乙○○、丁○○、丙○○等人行為後修正，即九十
    年十一月七日修正前貪污治罪條例第六條第一項第四款規定「對於主管或監督之
    事務，直接或間接圖私人不法之利益者」，第二項規定，圖利罪係處罰既遂與未
    遂犯。惟修正後，法定刑度未改變，但文字修正為「對於主管或監督之事務，明
    知違背法令，直接或間接圖自己或其他私人不法之利益，因而獲得利益者」，並
    於同條第二項廢除原第四款處罰未遂犯之規定，即修正後之貪污治罪條例第六條
    第一項第四款之圖利罪僅處罰既遂犯。是修正後之該罪構成要件比較嚴謹，比較
    新舊法之規定，因被告等行為均符合該條例第六條第四款修正前後之犯罪構成要
    件，變更後之新法對被告並無不利，依刑法第二條第一項前段之規定，自應適用
    裁判時之新法。又被告等違法使張金進取得自耕能力證明書，而取得應買資格，
    並拍得系爭農地，取得原審法院核發不動產權利移轉證書，已屬圖利既遂，自不
    因嗣後該不動產權利移轉證書，因買受人張金進不具有自耕能力而遭法院撤銷，
    而有影響。故核被告乙○○、丁○○、丙○○三人所為，均係犯修正後貪污治罪
    條例第六條第一項第四款之公務員對於主管之事務，直接圖其他私人不法之利益
    罪。被告乙○○、丁○○、丙○○與共犯甲○○間就上開犯行，有犯意聯絡與行
    為分擔，均為共同正犯。又被告等圖利他人之利益，嗣後業經有關單位撤銷自耕
    能力證明書、不動產權利移轉證書，應認已歸還而不存在，毋庸諭知追繳沒收，
    併此敘明。
四、至公訴意旨另以：被告等於本案亦使得代書黃俊維得以「快速件」收取費用（按
    為平日收費二倍以上之費用），而得代為申請該案件之利益，因認此部份亦涉嫌
    圖利他人罪嫌等語，訊據被告等均堅決否認，辯稱：不知黃代書收快速費事等語
    ，經查：證人黃俊維固稱可收取較高費用等語，然並未稱曾告知被告等此情，且
    代書如何收費，為其業務機密，並無證據足證被告等知此快速費情事，因此，尚
    難遽以圖利罪責相繩，惟公訴人認此部份與前揭論罪科刑部分為一罪關係，爰不
    另為無罪之諭知。
五、原審予以論罪科刑固非無見，惟有關被告等圖利代書黃俊維快速費部分，並無證
    據證明，原審誤認有罪，尚有未洽，被告等仍執陳詞上訴，否認犯罪，所辯均無
    足採，上訴固無理由，惟原判決既有上開可議之處，即屬無可維持，自應由本院
    撤銷原判決，並自為判決。爰審酌被告乙○○、丁○○、丙○○等人均身為依法
    執行公務之人，明知應依循法令執行公務，竟為圖他人之利益而犯本案，並造成
    國家司法、地政機關等嚴重之人力、物力之浪費，及其等犯罪之動機、目的、手
    段等一切情狀，分別量處如主文所示之刑，並均依修正後貪污治罪條例第十七條
    之規定，併宣告褫奪公權五年。
據上論斷，應依刑事訴訟法第三百六十九條第一項前段，第三百六十四條、第二百九
十九條第一項前段，貪污治罪條例第二條前段、修正後第六條第一項第四款、第十七
條，刑法第十一條前段、第二條第一項前段、第二十八條、第三十七條第二項，判決
如主文。
本案經檢察官呂丁旺到庭執行職務。
中　　　華　　　民　　　國　　九十三　　年　　　四　　　月　　二十七　　日
                              臺灣高等法院刑事第十庭
                                  審判長法  官　溫　耀　源
                                        法  官　吳　　  燦
                                        法  官　周　政　達
右正本證明與原本無異。
如不服本判決，應於收受送達後十日內向本院提出上訴書狀，其未敘述上訴之理由者
並得於提起上訴後十日內向本院補提理由書（均須按他造當事人之人數附繕本）。
                                        書記官  陳　菊　珍
中　　　華　　　民　　　國　　九十三　　年　　　四　　　月　　二十七　　日
附錄：本案論罪科刑法條全文
貪污治罪條例第六條
有下列行為之一者，處五年以上有期徒刑，得併科新臺幣三千萬元以下罰金：
一、意圖得利，抑留不發職務上應發之財物者。
二、募集款項或徵用土地、財物，從中舞弊者。
三、竊取或侵占職務上持有之非公用私有器材、財物者。
四、對於主管或監督之事務，明知違背法令，直接或間接圖自己或其他私人不法利益
　　，因而獲得利益者。
五、對於非主管或監督之事務，明知違背法令，利用職權機會或身分圖自己或其他私
　　人不法利益，因而獲得利益者。
前項第一款至第三款之未遂犯罰之。
